【裁判字號】    97,交抗,2175
【裁判日期】    971208
【裁判案由】    違反道路交通管理處罰條例
【裁判全文】
臺灣高等法院刑事裁定                97年度交抗字第2175號
抗  告  人  交通部公路總局新竹區監理所桃園監理站
法定代理人  劉瑞麟
受  處分人  甲○○
上列抗告人因違反道路交通管理處罰條例案件，不服臺灣桃園地
方法院97年度交聲字第1481號，中華民國97年11月6日裁定（原
處分機關：交通部公路總局新竹區監理所桃園監理站97年8月21
日桃監裁罰字第裁52-DB0000000號），提起抗告，本院裁定如下
：
    主  文
抗告駁回。
    理  由
一、原裁定略以：異議人即受處分人甲○○於民國九十七年七月
    二十四日十五時三十分許，騎乘車牌號碼BYG－192號重型機
    車，行經桃園縣八德市○○街、東勇一路口前，因違反酒後
    騎乘機車致人受傷，經測試呼氣中酒精濃度超過規定標準，
    為桃園縣政府警察局交通隊八德交通小隊員警掣單舉發，經
    原處分機關依道路交通管理處罰條例第三十五條第一項第一
    款規定裁處罰鍰新台幣（下同）一萬五千元，吊扣汽車駕駛
    執照二十四個月，並施以道路交通安全講習等情，為受處分
    人所不爭執，並有桃園縣政府警察局舉發違反道路交通管理
    事件通知單、交通部公路總局新竹區監理所桃園監理站桃監
    裁罰字第裁52-DB0000000號裁決書在卷可稽，受處分人前開
    違規事實，堪以認定。查受處分人為上開違規行為時，係騎
    乘重型機車，依法應為限制其騎乘重型機車之權利，即吊扣
    其普通重型機器腳踏車駕駛執照，惟受處分人僅領有職業大
    貨車駕駛執照，並未有領有機車駕駛執照，此有交通部公路
    總局新竹區監理所桃園監理站九十七年十月十四日竹監桃字
    第○九七○○二三三九一號函及函附汽車駕駛人螢幕列印、
    汽車駕駛人經歷證明書及機車駕駛人螢幕列印影本在卷可憑
    ，雖汽車駕駛人取得高一級車類之駕駛資格者，應換發駕駛
    執照，並准其駕駛較低級車類之車輛，然受處分人於違規當
    時僅領有職業大貨車駕駛執照，依規定僅得駕駛小型車、輕
    型機器腳踏車，並未因此而得騎乘重型機車，是受處分人所
    領有之職業大貨車駕駛執照並不得作為其騎乘重型機車之憑
    證，自不得因其無可作為騎乘重型機車憑證之駕駛執照可資
    吊扣，即吊扣其職業大貨車駕駛執照甚明。原處分機關依道
    路交通管理處罰條例第三十五條第一項第一款規定，裁處受
    處分人罰鍰一萬五千元，並施以道路交通安全講習，固核無
    違誤，受處分人就此部分亦未表示不服。惟原處分機關未審
    酌前情，逕為裁處吊扣受處分人職業大貨車駕駛執照二十四
    個月，即難認為允當，應認受處分人此部分之異議為有理由
    ，爰將原處分關於吊扣受處分人職業大貨車駕駛執照二十四
    個月部分撤銷等語。
二、抗告意旨略以：道路交通安全規則第六十一條業已明確規範
    ，汽車駕駛人取得高一級車類之駕駛資格者，應換發駕駛執
    照並准其駕駛較低級車類之車輛；同規則第五十三條亦有明
    確規範汽車駕駛執照分為小型車普通駕駛執照等十五類，已
    確立一人一照之原則，此屬道路交通主管機關行政權之裁量
    範疇，除有違背法令或明顯矛盾錯誤之情形外，司法機關不
    得涉入此行政權核心領域。又道路交通安全規則第五十條第
    一項之汽車駕駛執照之立法意旨，駕駛執照既係表彰該執照
    持有人可得駕駛何類級之汽車或機器腳踏車之資格證明文件
    ，則同一駕駛人，除因汽車與機器腳踏車，因屬不同類之車
    輛而可同時持有外，均僅能持有其得駕駛或騎乘最高級之「
    汽車駕駛執照」或「機器踏車駕駛執照」以為其駕駛之證明
    文件，非謂因其有得駕駛或騎乘最高級汽車或機車之資格，
    即可因此取得多數之駕駛執照。再依道路交通安全規則第五
    十三條、第六十一條、第六十一條之一之規定，據以認定違
    反道路交通管理處罰條例第三十五條第一項之規定，所應「
    吊扣」之駕駛執照係其駕駛該車類（即汽車或機器腳踏車）
    所持有之最高級駕駛執照，蓋依上開說明，同一駕駛人依法
    僅能持有其得駕駛或騎乘最高級類之「汽車駕駛執照」、「
    機器踏車駕駛執照」各一張，是其應受吊扣者，自以其當時
    就該車類所持有之最高級駕駛執照。復就處罰規範而言，因
    持有高級類駕駛執照者，依法係可駕駛同類低級類之汽車或
    機器腳踏車，如未吊扣最高級類駕駛執照，將產生違規人要
    求監理機關核發低級類駕駛執照供吊扣，並可持有高級類駕
    駛執照繼續駕駛該級類以下之各級類車之於法制及法理均屬
    矛盾之情形，是其處罰原即以吊和其於查獲酒後駕車當時，
    得據以駕駛查獲該車輛所持之該類級車輛之最高級駕駛執照
    為其處罰內容應無違誤。另從法益侵害之觀點而言，此種製
    造風險之行為，並不因駕駛車輛種類之不同而有所差別，本
    件受處分人持職業大貨車駕駛執照原僅能駕駛輕型機車，卻
    又越級駕駛重型機車，其酒後駕駛重型機車，自已產生危害
    道路使用人之法益，遑論其尚肇事致人受傷，若僅吊扣輕型
    或重型機車駕駛執照，仍得以職業大貨車駕駛執照駕駛大型
    車，其風險豈不更高？參以駕駛違規應交吊扣或吊銷執照處
    罰者，概均屬重大交通違規行為，參照大法官會議第二八四
    號及第五三一號解釋之精神，為維護道路使用人之生命安全
    、身體健康之必要，責令駕駛人善盡行車安全之社會責任，
    屬維持社會秩序及增進公共利益所必要。而道路交通管理處
    罰條例之立法目的，乃為加強道路交通管理維護及交通秩序
    確保，其本質在維持行政上之秩序，以達成國家維持交通秩
    序之行政目的，因而對於違反本條例所規定行政上義務之行
    為人科以制裁，其性質上屬於行政秩序罰，其處罰對象必限
    於違反行政上義務之人，吊扣駕照一年處分，並非處罰性質
    之「秩序罰」，毋寧係預防將來再犯危險之「管制罰」，與
    行政罰鍰及刑事處罰之性質不同，為維護道路交通管理目的
    及公平性原則，爰請撤銷原裁定，維持原處分云云。
三、經查：
  (一)按汽車駕駛人飲用酒類或其他類似物後，其吐氣所含酒精濃
    度超過每公升○．二五毫克，不得駕車；駕駛汽車經測試檢
    定酒精濃度超過標準，處汽車駕駛人罰鍰一萬五千元以上六
    萬元以下，並當場移置保管該汽車及吊扣駕駛執照一年，道
    路交通安全規則第一百十四條第二款、道路交通管理處罰條
    例第三十五條第一項第一款分別定有明文。又汽車駕駛人取
    得高一級車類之駕駛資格者，應換發駕駛執照，並准其駕駛
    較低級車類之車輛，其規定如下：(三)已領有大貨車駕駛執照
    者，得駕駛小型車、輕型機器腳踏車，道路交通安全規則第
    六十一條第一項第二款亦定有明文。再道路交通管理處罰條
    例第六十八條業於九十四年十二月十四日修正，並自九十五
    年三月一日施行，修正前之道路交通管理處罰條例第六十八
    條規定：「汽車駕駛人，因違反本條例及道路交通安全規則
    之規定，受吊扣或吊銷駕駛執照處分時，吊扣或吊銷其持有
    各級車類之駕駛執照」；修正後之道路交通管理處罰條例第
    六十八條規定：「汽車駕駛人，因違反本條例及道路交通安
    全規則之規定，受吊銷駕駛執照處分時，吊銷其持有各級車
    類之駕駛執照」；其原提案修正條文為：「汽、機車駕駛人
    ，因違反本條例及道路交通安全規則之規定，受吊扣或吊銷
    駕駛執照處分時，吊扣或吊銷其違法或違規當時所駕駛車輛
    之駕駛執照」；其立法理由略以：「原條文將違法或違規駕
    駛人所持有各級車類之駕駛執照一併吊扣或吊銷，失之過酷
    ，影響人民工作及生活甚鉅，爰修正之」等語，其立法意旨
    在於違規行為對道路交通秩序之維持及道路交通安全已生較
    大之影響，故規定吊扣或吊銷其持有各級車類之駕駛執照，
    以限制其繼續駕車行駛道路之權利，此屬駕駛行為之限制，
    並不因所持駕駛執照種類不同而有所差異。則參諸上開立法
    理由及立法經過，行為人有道路交通管理處罰條例第三十五
    條第一項第一款所規定之違規行為，須吊扣駕駛執照時，僅
    能吊扣行為人違法或違規當時駕駛車輛所憑之駕駛執照，不
    得再吊扣行為人所持有、與駕駛違規車輛無關之其他各級車
    類駕駛執照，故已領有輕型機車駕駛執照者，酒後違規駕駛
    輕型機車時，吊扣者係駕駛者之輕型機車駕駛執照，不得吊
    扣駕駛者領有之其他汽車或重型機車駕駛執照。換言之，依
    修正後之規定意旨，駕駛汽車違規，僅得吊扣汽車駕照，不
    得吊扣機車駕照，而駕駛機車違規，亦不得吊扣汽車駕照。
    查本件受處分人僅考領職業大貨車駕駛執照，並未考領重型
    機車駕駛執照，且係酒後騎乘重型機車，酒測值達○．三七
    MG/L（見原審卷第十頁），已超過規定標準之情形下，違規
    事證固屬明確。惟修正後之道路交通管理處罰條例第六十八
    條規定既將「吊扣」等字刪除，駕駛人受吊扣駕駛執照處分
    時，自不再吊扣其持有各級車類之駕駛執照，已如上述，則
    原處分機關於作成吊扣駕駛執照處分時，應就行為人所應吊
    扣之駕駛執照種類予以限定，始符合依法行政原則，此與是
    否因而取得該重型機車駕駛執照或資格毫無相涉。則受處分
    人依法所受之處分應為限制其駕駛重型機車之權利，而受處
    分人持有之駕駛執照為職業大貨車駕駛執照，且係以駕駛大
    貨車為業，未領有重型機車駕駛執照，此為兩造所不爭執，
    並有汽車駕照基本資料在卷可稽（見原審卷第十至十五頁）
    ，是受處分人自無重型機車駕駛執照可供吊扣，若原處分機
    關因受處分人無重型機車駕駛執照可供吊扣，即逕行吊扣受
    處分人之職業大貨車駕駛執照，顯已逾越修正後道路交通管
    理處罰條例第六十八條之規範意涵及範圍。
  (二)次按違反行政法上義務之處罰，以行為時之法律或自治條例
    有明文規定者為限，行政罰法第四條定有明文。行政機關應
    依法律而為行政行為，就對人民自由權利所為之限制須有法
    律或經法律授權行政機關訂定之法規命令明文規定始得為之
    ，為民主法治國家基本原則之一，故對於違反社會性程度輕
    微之行為，處以罰鍰、沒入或其他種類行政罰，雖較諸對侵
    害國家、社會、個人法益等科以刑罰之行為情節輕微，惟本
    質上仍屬對於人民自由或權利之不利處分，其應適用處罰法
    定主義，仍無不同。為使行為人對其行為有所認識，進而擔
    負其在法律上應有之責任，自應以其違反行政法上義務行為
    時之法律或經法律授權行政機關訂定之法規命令有明文規定
    者為限，亦與大法官會議第二八四號及第五三一號解釋之精
    神無違。本件受處分人持職業大貨車駕駛執照，依法原僅能
    駕駛輕型機車，卻越級駕駛重型機車，因而酒駕肇事致人受
    傷，若仍得以職業大貨車駕駛執照駕駛大型車，或有提高他
    用路人之風險；或無助於預防將來再犯之虞，惟如前所述，
    修正後之道路交通管理處罰條例第六十八條，有關駕駛人受
    吊扣駕駛執照處分之規定，既不再吊扣其持有各級車類之駕
    駛執照，則原處分機關，即不得再憑以吊扣其違規車輛以外
    之駕駛執照，苟因「無照（重型機車）駕駛」，致有漏洞，
    亦屬執行或立法政策之問題，尚不得為達行政目的，而恣意
    為法律所未明文規定或授權之處分。
四、綜上所述，原審認原處分機關對受處分人所為吊扣大貨車駕
    駛執照之處分有所違誤，而撤銷受處分人關於吊扣職業大貨
    車駕駛執照之部分，其認事用法，經核均無不合。抗告人執
    前詞抗告，難認有理由，應予駁回。
據上論斷，應依道路交通案件處理辦法第二十六條，刑事訴訟法
第四百十二條，裁定如主文。
中    華    民    國    97    年    12    月    8     日
                刑事第十八庭審判長法  官  吳鴻章
                                  法  官  陳健順
                                  法  官  徐昌錦
以上正本證明與原本無異。
不得再抗告。
                                  書記官  王韻雅
中    華    民    國    97    年    12    月    8     日


司法院資訊處製作；財團法人民間司法改革基金會備份。
